最高法院刑事判決　　　　　　　　　　　　　　　九十三年度台上字第六五０六號
　　上　訴　人　台灣高等法院台南分院檢察署檢察官
　　被　　　告　甲○○
　　選任辯護人　李家鳳律師
　　被　　　告　乙○○
右上訴人因被告等違反公職人員選舉罷免法案件，不服台灣高等法院台南分院中華民
國九十三年九月十四日第二審更審判決（九十三年度選上更(二)字第八五號，起訴案號
台灣雲林地方法院檢察署九十一年度選偵字第九、二九號），提起上訴，本院判決如
左：
    主  文
原判決撤銷，發回台灣高等法院台南分院。
    理  由
本件原判決以公訴意旨略稱：被告甲○○於民國九十年十二月間，登記為雲林縣第十
四屆鄉鎮長選舉崙背鄉鄉長候選人。為爭取崙背鄉選民之支持認同，以求在此次鄉長
選舉時順利當選，竟與被告乙○○基於對有投票權人交付不正利益之犯意聯絡，共同
商議於九十年十二月二十二日，在雲林縣崙背鄉○○村○○路二十號舉辦甲○○競選
總部成立大會時，由乙○○於該日假藉迎神安厝典禮名義，在上開地點前面廣場舉辦
大型餐會，免費招待選民享用，以聚集人氣，拉抬聲勢，並對於有投票權之人交付不
正利益，而約渠等投票權為一定之行使。嗣由乙○○出面僱請不知情之蘇明旗、李應
連、廖權論等外燴業者，以每桌新台幣（下同）二千五百元之價格，在上開競選總部
前廣場共同籌辦二百桌大型餐會。九十年十二月二十二日上午，甲○○競選總部成立
會場，鑼鼓喧天，熱鬧不已，且於競選總部成立大會後，以免費招待有投票權之選民
林正鹿、林江水、廖清江等（已判決無罪確定）為行求條件。甲○○又利用受邀前來
之不知情之來賓即雲林縣議員蔡秋敏、布袋戲名人黃俊雄等人上台致詞，公開向參與
餐會之選民要求投票支持，而以此方式對林正鹿等享用餐宴之有投票權人交付不正利
益，約定投票權為一定之行使，共計花費六、七十萬元。嗣經檢察官指揮雲林縣警察
局西螺分局及法務部調查局雲林縣調查站前往搜證錄影，而循線查獲上情。因認甲○
○、乙○○涉犯公職人員選舉罷免法第九十條之一第一項投票行賄罪嫌等情。惟經審
理結果，認被告甲○○、乙○○二人被訴之罪嫌，均不能證明，因而維持第一審諭知
甲○○、乙○○均無罪之判決，駁回檢察官在第二審之上訴，固非無見。
惟查：（一）客觀上為法院認定事實及適用法律之基礎之證據雖已調查，而其內容未
明瞭者，即與未經調查無異，如遽行判決，仍屬應於審判期日調查之證據而未予調查
。查被告乙○○於警詢時供稱：當日參加之人員於上午十時許，即返回安厝地點；伊
供奉之天上聖母三媽，平時未供他人參拜，迎神當日共宴請二百桌，每桌二千五百元
，連同雜費共計花費六、七十萬元（見九十年度選他字第四一二號卷第一０九頁背面
、一００頁），參以原審審理時，證人即雲林縣崙背鄉五魁村村長溫天來於原審證述
：「（問：神明安厝在乙○○住宅五樓，五樓有多少坪大？）不到十坪大」、「（問
：乙○○的神明廳那麼小，如何容納七百多人？）參加的人沒有全部都進入神明廳，
他們只是去參加熱鬧而已」（見原審卷第一一九頁）；證人林安育證陳：「（問：乙
○○的神位是否你安厝的？）是的，是私人的，不供公眾參拜」、「（問：乙○○的
神明有無開放給人家問？）安厝神明時沒有，平常我就不知道」（見同上卷第一二九
頁）。如被告乙○○、證人溫天來及林安育所證不虛，被告乙○○安厝神明之五樓面
積僅約十坪，為私設之神壇，平時不供公眾參拜，安厝神明當天亦未開放給公眾問卜
，被告乙○○有無於當日十時返抵安厝地點後二至三小時，席開二百桌，花費六、七
十萬元之鉅資，宴請參加民眾之必要？被告乙○○所辯：辦二百桌之餐會係為供參加
迎神活動之民眾所準備，是否屬實？又證人李津江於警詢中供稱：「（問：迎神隊伍
九時即返回結束迎神活動，至中午用餐時間還有近三個小時，參加迎神人員這段時間
做何事？）參加迎神之獅陣、八家將及民眾就都前往甲○○成立競選總部會場參加造
勢活動」（見九十年度選他字第四一二號卷第四十三頁背面）；證人林江水於警詢時
亦證以：「（問：前往迎神之舞獅團、八家將及鼓陣等熱鬧隊伍是否有加入甲○○成
立競選總部造勢活動？）……陣頭等熱鬧隊伍有加入競選總部成立造勢活動」云云（
見同上卷第七十一頁正、背面）。苟證人李津江、林江水所證無誤，前開舞獅團、八
家將及鼓陣等既以參加被告乙○○所辦之迎神活動為目的，於該迎神活動結束後，如
彼等未曾受有指示，有無可能又加入甲○○成立競選總部之造勢活動？其實情為何，
既關係被告等有無上述犯行之認定，自有調查究明，釐清真相之必要，原審遽行判決
，即有證據調查未盡之違法。（二）證據之取捨與事實之認定，固為事實審法院之職
權，惟如調查所得之證據，就待證事實之內容不相一致時，仍應依經驗法則、論理法
則定其取捨，並於判決理由內詳予說明其所得心證之理由，方足為認定之依據。原判
決雖以證人林安育、許名揚均證述：自台北南下雲林參加乙○○舉辦迎神安厝活動之
人數至少四、五百人之多等情，資為有利被告甲○○、乙○○等二人之論據之一。惟
被告乙○○在警詢中供稱：「（問：你是如何發動邀請迎神？參加人員都是你自己親
自邀的嗎？透過何人發動邀請？參加人員你如何選定，具何條件？）都是我用電話邀
請的，沒有透過任何人邀請，參加人員也沒有具特定的對象」、「（問：參加人員均
為那一村民？）參加人員大都是五魁村的人，其他羅厝村、二崙楊賢村及崙背市區都
有」、「（問：當日參加迎神的人如何來，在何處集合出發？自何時自何地出發？路
程多遠？前後來回花費多少時間？何時返抵安厝地點？）當日五時許就在我的故居五
魁村集合，參加人員自己來，八時自五魁村出發，路程有三公里半，十時許返回安坐
（厝）地點」，嗣於檢察官偵查時仍供稱其前開供述實在各等語（見九十年度選他字
第四一二號卷第一０九頁背面、一一三頁背面）。如其所供屬實，當日參加迎神活動
者，大都是雲林縣崙背鄉五魁村之居民，其餘來自羅厝村、二崙楊賢村及崙背市區，
並無自台北南下至少有四、五百人以上之團體，且當日參加者皆出於其之邀請，未託
由他人代邀。核與證人即雲林縣崙背鄉五魁村村長溫天來證述：「（乙○○）用打電
話或親自來我家告訴我，說他的神要安厝」、「（我）用廣播的方式（召集村民）」
、「（問：當天你召集多少村民參加？）大約五到七百人」等語（見第一審卷第一七
０至一七二頁），就何人邀請民眾參加及其過程等重要事項，所述情節已有歧異。況
參以證人李津江於警詢中供稱：「（問：迎神活動受邀民眾以何村里為範圍？）都是
五魁村的人」、「（問：當日參與迎神參加民眾有多少人？）大約三百人」（見九十
年度選他字第四一二號卷第四十三頁背面、第四十四頁）、曾藤雄亦證以：「（問：
當日參與迎神安厝活動民眾約有多少人？）約三、四百人」各等情（見同上卷第六十
六頁），如當日自台北南下參加該項活動者確達四、五百人以上，應引人囑目，印象
深刻，何以證人李津江可辨認受邀之民眾皆為五魁村之人，且與曾藤雄均估算參加之
民眾僅約三、四百人，卻未注意及尚有自北部南下之四、五百人？而與被告乙○○均
未提及該批數目龐大之外地參與活動者？證人李津江事後翻異，及證人林安育、許名
揚上開有利於甲○○、乙○○之證言，是否可採，仍待深入研求、根究明白。原判決
未詳細查證說明，即遽爾採納林安育、許名揚前開證述，為有利於甲○○、乙○○之
論斷，自欠允當。本院第一次發回意旨就此業已詳細指明，原判決未予釐清，猶為相
同推斷，致事實仍有未明，其瑕疵依然存在，自屬無可維持。檢察官上訴意旨執以指
摘，為有理由，應認原判決仍有撤銷發回之原因。
據上論結，應依刑事訴訟法第三百九十七條、第四百零一條，判決如主文。
中　　　華　　　民　　　國　　九十三　　年　　 十二 　　月　　　十　　　日
                              最高法院刑事第九庭
                                  審判長法官  邵　燕　玲
                                        法官  陳　世　雄
                                        法官  陳　朱　貴
                                        法官  蘇　振　堂
                                        法官  張　春　福
      右正本證明與原本無異
                                              書  記  官
中　　　華　　　民　　　國　　九十三　　年　　 十二 　　月　　 十六 　　日
                                                                     Ｒ
